臺灣高等法院民事判決
109年度上字第369號
上  訴  人  吳建業  
訴訟代理人  何文雄律師  
複 代理 人  吳芷寧律師                                  
            謝允正律師
被 上訴 人  吳偉業  
訴訟代理人  謝進益律師                    
複 代理 人  黃健誠律師
上列當事人間請求返還借款事件，上訴人對於中華民國108年11
月29日臺灣桃園地方法院108年度訴字第941號第一審判決提起上
訴，被上訴人減縮起訴聲明，本院於109年10月13日言詞辯論終
結，判決如下：
    主  文
原判決除減縮部分外，關於命上訴人給付超過新臺幣貳佰伍拾伍
萬伍仟柒佰壹拾貳元及如附表所示應償還之利息部分，及該部分
假執行之宣告，暨除減縮部分外之訴訟費用裁判，均廢棄。
上開廢棄部分，被上訴人在第一審之訴及假執行之聲請均駁回。
其餘上訴駁回。
第一審除減縮部分外、第二審訴訟費用，由上訴人負擔百分之八
十五，餘由被上訴人負擔。 
    事實及理由
一、被上訴人主張：上訴人於民國101年9月1日向伊借款新臺幣
    （下同）350萬元，並簽立借據（下稱系爭借據），約定上
    訴人應自101年11月10日起，按月清償30萬元至清償完畢為
    止，並加計以週年利率百分之五計算之利息。伊已於同年9
    月3日將該350萬元匯予上訴人，惟上訴人僅還款50萬元，尚
    積欠300萬元及如附件（即被上訴人於本院所提民事陳報㈡狀
    附表1）所示應償還之利息（下稱系爭300萬元本息）未清償
    等情。爰依系爭借據之約定、民法第477條本文、第478條前
    段規定，求為命上訴人給付系爭300萬元本息，並願供擔保
    宣告假執行之判決（原審關此部分為上訴人敗訴之判決，經
    其提起上訴。至原審判准之金額逾上開部分，因被上訴人於
    本院減縮起訴聲明，而失其效力）。
二、上訴人則以：伊雖積欠被上訴人系爭300萬元本息未清償，
    惟訴外人即兩造之母吳張淑美有看護之必要，伊支出訴外人
    即看護趙美玲、阿妮、JURIYAH（後2人為外籍看護）之看護
    費共126萬4,164元（下稱系爭看護費）；於96年12月起至10
    8年2月20日止，支出吳張淑美生活開銷之金額為237萬9,168
    元（下稱系爭生活費）；自103年11月26日起至108年2月20
    日止，支出外籍看護之伙食費27萬5,940元（下稱系爭伙食
    費）；及吳張淑美死亡後，伊支出喪葬費6萬8,700元（下稱
    系爭喪葬費），總計398萬7,972元（計算式：0000000＋0000
    000＋275940＋68700＝0000000），應由吳張淑美之繼承人即兩
    造、訴外人吳迎春為分擔，伊得依民法第179條規定，請求
    被上訴人返還132萬9,324元（計算式：0000000÷3＝0000000
    ，下稱系爭款項），爰以該款項與伊應給付之系爭300萬元
    本息互為抵銷等語，資為抗辯。其上訴聲明為：（一）原判
    決廢棄。（二）上開廢棄部分，被上訴人於第一審之訴及假
    執行之聲請均駁回。
三、被上訴人請求之系爭300萬元本息，上訴人迄未清償；吳張
    淑美於108年2月20日死亡，其繼承人為兩造、吳迎春等事實
    ，為兩造所不爭執（見本院卷第35至36、225、230、258至2
    59頁），堪信為真正。　　
四、被上訴人請求上訴人給付系爭300萬元本息，上訴人則以被
    上訴人應返還系爭款項為抵銷抗辯。經查： 
（一）上訴人就借款350萬元，應自101年11月10日起按月清償30
      萬元至清償完畢為止，並加計以週年利率百分之五計算之
      利息；利息應於契約所定期限支付之；借用人應於約定期
      限內，返還與借用物種類、品質、數量相同之物，此觀系
      爭借據之約定、民法第477條本文、第478條前段規定自明
      。上訴人向被上訴人借得350萬元後，僅還款50萬元元，
      迄今尚有系爭300萬元本息未清償，為上訴人所是認（見
      上三所示），則被上訴人自得據以請求上訴人給付該300
      萬元本息。
（二）上訴人不得依民法第179條規定，請求被上訴人返還88萬5
      ,036元（即系爭生活費、系爭伙食費之利益），其以該數
      額與被上訴人得請求之系爭300萬元本息為抵銷，自屬無
      據。
　１、上訴人固稱：兩造之母吳張淑美居住於臺南市，依行政院
      主計處公布之平均每人月消費支出，可算出自96年12月起
      至108年2月20日止，伊支出吳張淑美之系爭生活費為237
      萬9,168元云云。惟依上訴人所載：其係自99年3月起為吳
      張淑美支出看護費等內容（見本院卷第50頁之上訴理由狀
      第2頁）；及其於本院陳稱：吳張淑美於98年中脊椎壓到
      神經下半身不能動，在98年以前還能走、還能動等詞（見
      本院卷第261頁）以考，可知吳張淑美之身體狀況、活動
      力與一般人不同，並於99年3月起有受看護之必要，則其
      每月之生活所需，尚難以主計處公布之數額為據，應可確
      定。觀諸上訴人所提國泰世華銀行信用卡對帳單所載大潤
      發台南店、愛買桃園店、好市多桃園店等消費金額（見本
      院卷第345至371頁），並未記載消費品項，不能資為上訴
      人確有為吳張淑美支出生活所需之佐證。至依吳張淑美之
      郵局儲金簿（下稱系爭郵局儲金簿）所載：95年1月16日
      無摺存款3萬元、同年1月19日存簿轉提12萬元、97年5月1
      1日存簿轉來（葉庭妘）3,000元、97年6月27日現金存款1
      7萬2,000元、101年1月13日現金存款5萬元、同年5月21日
      代收票據1萬元、106年2月10日現金存款1萬2,000元等內
      容（見本院卷第328、330、333至334、340頁），僅是該
      郵局帳戶有該等款項存入之事實，然其存入原因多端，非
      必出於為支付吳張淑美生活費用之意思。況其中95年1月1
      6日、同年1月19日之款項，早於上訴人所稱其支出系爭生
      活費之時點即96年12月，尤不能據此作為上訴人確有支出
      系爭生活費之證明。佐諸系爭郵局儲金簿記載：95年4月2
      5日起按月有敬老年金入帳，金額3,000元至3,268元不等
      （見本院卷第328至343頁）；及上訴人所陳：94年伊小孩
      在臺南老家念國中，伊是從94年開始支出生活費，因為包
      含伊小孩也要用錢。請外籍看護照顧吳張淑美時，伊並未
      與之同住於臺南，臺南北門路2段287號前半部房子有出租
      ，1個月6,000元，大概租了三年，之前陸陸續續也有出租
      過，出租房子的收入，是吳張淑美自己收的，如果伊姐姐
      在，會幫忙收，伊姐姐住在紐西蘭，每年回來半年照顧吳
      張淑美等詞（見本院卷第258至260頁）以觀，可知吳張淑
      美除敬老年金外，尚有租金收入，而上訴人所稱支出之生
      活費，包括撫育其子所需，且其姐吳迎春每年會有半年回
      國照顧吳張淑美，實難認吳張淑美之生活所需，係由上訴
      人獨自負擔。參以上訴人於本院陳稱：伊於101年9月1日
      向被上訴人借款350萬元，是要買保全公司，因為伊錢不
      夠等語（見本院卷第260頁）以察，足見上訴人之資力不
      佳，則其是否可自101年9月起獨自負擔吳張淑美之生活費
      用，要非無疑。果上訴人確有自96年12月起支付吳張淑美
      之生活開銷，且被上訴人從未分擔，則上訴人於101年9月
      向被上訴人借款350萬元時，就其已支出96年12月起至101
      年8月止之生活費95萬1,212元（計算式：17276+206160+2
      03880+195228+197148+〈16440×8〉＝951212），豈有未即向
      被上訴人要求分擔，另於日後再為請求，並自101年9月起
      接續負擔吳張淑美生活費之可能？以故，上訴人
　　　就其向被上訴人借款時，何以未向被上訴人要求分擔生活
      費之支出乙事，未提出合理可信之說明，復未證明所為支
      出係供吳張淑美生活所需，其主張已支出系爭生活費云云
      ，實難採信。
　２、上訴人雖稱：其自103年11月26日起至108年2月20日止，支
      出外籍看護之系爭伙食費27萬5,940元云云。惟被上訴人
      就其係按月以現金支付該伙食費各節，並未舉證以實其說
      ，是其所稱：系爭伙食費係由伊支付云云，要無可取。
  ３、基上，上訴人並未證明其確有支出系爭生活費、系爭伙食
      費，即難謂其受有溢付吳張淑美生活費及伙食費之損害、
      被上訴人受有免支出該費用1/3即88萬5,036元（計算式：
      〈0000000＋275940〉÷3＝885036）之利益。則其據以依民法
      第179條規定，請求被上訴人返還88萬5,036元，並不足採
      ，自不得以該數額與被上訴人請求之系爭300萬元本息為
      抵銷。　　　
（三）上訴人得以被上訴人應返還之44萬4,288元（即系爭看護
      費、系爭喪葬費之利益），與被上訴人請求之系爭300萬
      元本息為抵銷後，被上訴人尚得請求上訴人給付255萬5,7
      12元及如附表所示應償還之利息。
　１、上訴人主張其支出系爭看護費，得請求被上訴人給付42萬1
      ,388元（計算式：0000000÷3＝421388），為被上訴人所無
      異詞（見本院卷第300頁）。是被上訴人無法律上之原因
      ，受有該部分費用債務消滅之利益，致上訴人受損害，上
      訴人得依民法第179條規定，請求被上訴人如數返還。
  ２、上訴人主張吳張淑美死亡後，其支出系爭喪葬費6萬8,700
      元（計算式：10500＋58200＝68700），業據提出臺南市永
      康區公所自行收納款項統一收據、禮儀公司費用明細為佐
      （見本院卷第389、391頁），被上訴人就該數額，並無異
      詞，僅辯稱：該喪葬費係上訴人提領吳張淑美之郵局存款
      以為支出云云。惟為上訴人所否認，而觀諸系爭郵局儲金
      簿所載：100年1月19日現金提領5萬元、同年12月20日現
      金提領2萬元、同年12月28日提轉存簿6萬元、101年2月2
      日卡片提款2萬元、102年3月8日提轉匯兌20萬2,000元、
      同年5月10日現金提款4萬元、105年12月30日現金提款500
      元等內容（見本院卷第332至335、340頁），可知吳張淑
      美108年2月20日死亡前2年餘，僅有1筆於105年12月30日
      提領500元之紀錄，於吳張淑美死亡後至108年7月15日止
      ，均無提款之記載。基此，顯難認上訴人支出之系爭喪葬
      費，係自吳張淑美之郵局存款而來。此外，被上訴人未證
      明上訴人究係提領何筆款項以為支應，則其上開所辯，即
      難採信。而喪葬費用屬繼承費用，依一般倫理價值觀念認
      屬必要者，應由遺產支付。依系爭郵局儲金簿所載：108
      年2月25日之存款為8萬7,389元等內容（見本院卷第343頁
      ）；及上訴人於本院陳稱：吳張淑美於108年2月死亡，繼
      承人為伊、吳偉業及伊姐姐吳迎春，有去辦理繼承登記，
      共同持有臺南市○○路0段000號的後半段等詞（見本院卷第
      258頁），綜合以察，足認吳張淑美之遺產高於上訴人支
      出之系爭喪葬費，而該遺產係由兩造、吳迎春繼承取得，
      則被上訴人應按應繼分負擔該喪葬費用。被上訴人無法律
      上之原因，受有該部分費用債務消滅之利益，致上訴人受
      損害，上訴人自得依民法第179條規定，請求被上訴人返
      還2萬2,900元（計算式：68700÷3＝22900）。
  ３、二人互負債務，而其給付種類相同，並均屆清償期者，各
      得以其債務，與他方之債務，互為抵銷，民法第334條第1
       項前段定有明文。上訴人得依民法第179條規定，請求被
      上訴人返還44萬4,288元（計算式：421388＋22900＝444288
      ），業經認定如上。兩造均同意本件有抵銷適用時，僅以
      本金抵本金，不計算利息（見本院卷第397頁），則上訴
      人以其請求之44萬4,288元，與被上訴人請求之系爭300萬
      元本息互為抵銷後，被上訴人尚得請求給付255萬5,712元
      （計算式：0000000－000000＝0000000）及如附表所示應償
      還之利息。
五、綜上所述，被上訴人依系爭借據之約定、民法第477條本文
    、第478條前段規定，請求上訴人給付255萬5,712元及如附
    表所示應償還之利息，為有理由，應予准許；逾此範圍外之
    請求，為無理由，應予駁回。原審除減縮部分外，判命上訴
    人給付超過上開應准許部分，並為假執行之宣告，自有未洽
    。上訴意旨就此部分指摘原判決不當，求予廢棄改判，為有
    理由；至於上開應准許部分，原審判命上訴人如數給付，並
    准予假執行之宣告，並無違誤。上訴意旨就此部分指摘原判
    決不當，求予廢棄，為無理由，應予駁回。
六、本件事證已臻明確，兩造其餘之攻擊或防禦方法及所用之證
    據，經本院斟酌後，認為均不足以影響本判決之結果，爰不
    逐一論列，附此敘明。
七、據上論結，本件上訴為一部有理由，一部無理由，依民事訴
    訟法第450條、第449條第1項、第79條，判決如主文。
中　　華　　民　　國　　109 　年　　10　　月　　27　　日
                    民事第十八庭
                        審判長法  官  黃明發
                              法  官  賴彥魁
                              法  官  林政佑
正本係照原本作成。
被上訴人不得上訴。
上訴人如不服本判決，應於收受送達後20日內向本院提出上訴書
狀，其未表明上訴理由者，應於提出上訴後20日內向本院補提理
由書狀（均須按他造當事人之人數附繕本）上訴時應提出委任律
師或具有律師資格之人之委任狀；委任有律師資格者，另應附具
律師資格證書及釋明委任人與受任人有民事訴訟法第466 條之1
第1項但書或第2項（詳附註）所定關係之釋明文書影本。如委任
律師提起上訴者，應一併繳納上訴審裁判費。
中　　華　　民　　國　　109 　年　　10　　月　　27　　日
　　　　　　　　　　　　　    書記官  王韻雅  
附註：
民事訴訟法第466條之1（第1項、第2項）：
對於第二審判決上訴，上訴人應委任律師為訴訟代理人。但上訴
人或其法定代理人具有律師資格者，不在此限。
上訴人之配偶、三親等內之血親、二親等內之姻親，或上訴人為
法人、中央或地方機關時，其所屬專任人員具有律師資格並經法
院認為適當者，亦得為第三審訴訟代理人。　　　　　　　　　　　　　　　
附表：
編號 應償還之本金 （新臺幣） 應償還之利息 週年利率  1 25萬5,712元 自102年2月10日起至清償日止 5％  2 30萬元 自102年3月10日起至清償日止 5％  3 30萬元 自102年4月10日起至清償日止 5％  4 30萬元 自102年5月10日起至清償日止 5％  5 30萬元 自102年6月10日起至清償日止 5％  6 30萬元 自102年7月10日起至清償日止 5％  7 30萬元 自102年8月10日起至清償日止 5％  8 30萬元 自102年9月10日起至清償日止 5％  9 20萬元 自102年10月10日起至清償日止 5％ 總計 255萬5,712元